臺灣高等法院臺南分院刑事判決　　　　　九十年度上易字第一三四五號　　　 潛
　　　上　訴　人　臺灣臺南地方法院檢察署檢察官
　　　上　訴　人
　　　即　被　告　甲　○　○
　　　被　　　告　乙　○　○
右列上訴人因被告偽造文書等案件，不服臺灣臺南地方法院九十年度易字第六八五號
中華民國九十年七月二十三日第一審判決（起訴案號：臺灣臺南地方法院檢察署八十
九年度偵字第一二八二三號），提起上訴，本院判決如左：
      主      文
原判決關於甲○○部分撤銷。
甲○○無罪。
其他上訴駁回。
      理      由
一、公訴意旨略以：甲○○分別於民國（下同）八十三年十二月一日、八十七年七月
    十三日，擔任陳鼎銘、楊英俊向台南縣善化鎮農會（以下簡稱善化鎮農會）借款
    之連帶保證人，詎陳鼎銘、楊英俊無力償還借款，經善化鎮農會聲請分別於八十
    八年四月十七日、八十九年三月二十一日向臺灣臺南地方法院聲請核發對陳鼎銘
    、楊英俊、甲○○等債務人之支付命令，並分別於八十八年六月十一日、八十九
    年五月十二日（起訴書誤載為八十九年六月十七日）確定，為將受強制執行之際
    ，甲○○為恐其所有之土地遭善化鎮農會強制執行，竟基於損害債權之概括犯意
    ，先於八十八年十二月十四日，將坐落台南縣柳營鄉○○段二二五號、二四八號
    、二九五號等三筆土地向台灣土地銀行借款，並設定最高限額新台幣（下同）六
    百萬元之抵押權登記，復於八十九年一月二十六日，將所有坐落台南縣柳營鄉○○段二八九號、二九二號、二九八號、三○五號、三一六號、台南縣柳營鄉○○○段二一七八號等六筆土地向丙○○借款，並設定二百五十萬元之抵押權登記。
    另於八十九年六月二十七日，將所有坐落台南縣善化鎮○○○段二小段四三四—
    七號之土地及其上建物及坐落東勢寮段二小段四三四—八號土地及其地上建物分
    別出售予黃楊雪及黃耿鴻。復夥同女兒乙○○，共同基於損害債權及偽造文書之
    犯意，明知二人並無實際之債權債務關係，由甲○○將所有坐落台南縣善化鎮六
    分寮五三○—二、五三○—三、五三○—五、五三○—六、五三○—六、五三○
    —八號等土地及其上建物即門牌為台南縣善化鎮六德里十三鄰六分寮三○八之一
    號房屋一棟，以信託為原因登記予乙○○，而將此不實之事實，使承辦之地政事
    務所公務員陷於錯誤，登載於職務上所掌之公文書，藉以避免善化鎮農會之強制
    執行，足以生損害於地政業務管理之正確性及債權人之權益。因認被告甲○○、
    乙○○涉有刑法第二百十四條使公務員登載不實及刑法第三百五十六條損害債權
    等罪嫌云云。
二、訊據被告甲○○、乙○○均矢口否認有損害債權犯行，甲○○辯稱：伊早於八十
    七年十月十三日，即將坐落台南縣柳營鄉○○段二二五地號、二四八地號、二九
    五地號等三筆為丁○○設定三百萬元之抵押權，嗣因其無力清償，經丁○○之同
    意，始於八十八年十二月十四日塗銷該抵押權登記後，再向台灣土地銀行借款，
    並設定最高限額六百萬元之抵押權，以清償丁○○之借款。又坐落台南縣柳營鄉
    ○○段二八九地號、二九二地號、二九八地號、三○五地號、三一六地號、台南
    縣柳營鄉○○○段二一七八地號等六筆土地於八十九年七月之公告現值合計為七
    百三十七萬七千九百三十九元，若其真意圖隱匿財產，何以僅為丙○○設定二百
    萬元之抵押權？應高於公告現值才是，且其於設定抵押權後，亦陸續清償丙○○
    之借款。又因告訴人尚可對其他擔保物求償，故其始決定將坐落台南縣善化鎮○○○段二小段四三四—七地號之土地及其上二四三建號之建物即門牌為台南縣東
    勢寮六六之五號之房屋一棟、坐落東勢寮段二小段四三四—八地號之土地及其上
    二四二號之建物即門牌為台南縣東勢寮六六之六號之房屋一棟分別出賣予黃楊雪
    及黃耿鴻，由上可知，其並無損害告訴人債權之意圖等語。乙○○辯稱：父親向
    伊借錢，伊向父親索債，父親無其他之財產，所以將這土地房屋交伊，去辦理時
    ，因增值稅太高，所以信託給伊。沒有訂契約，僅是去辦理信託登記云云。
三、經查：
(一)被告甲○○分別於八十三年十二月一日、八十七年七月十三日，擔任陳鼎銘、楊
    英俊向告訴人善化鎮農會借款之連帶保證人。因陳鼎銘、楊英俊無力償還借款，
    為告訴人於八十八年四月十七日向臺灣臺南地方法院聲請核發對楊英俊、甲○○
    之支付命令，經該院八十八年度促字第一六九一三號支付命令於八十八年四月二
    十九日裁定命楊英俊、甲○○應連帶給付二千六百萬元之本金、利息及違約金，
    於八十八年六月十一日確定。告訴人再於八十九年三月二十一日向臺灣臺南地方
    法院聲請核發對陳鼎銘、甲○○之支付命令，經該院八十九年度促字第一四二七
    一號支付命令於八十九年三月三十一日裁定命陳鼎銘、甲○○應連帶給付一千萬
    元之本金、利息及違約金，於八十八年五月十二日確定，有上開支付命令、確定
    證明書、土地、建築改良物登記簿等各一份可稽。
(二)被告甲○○擔任陳鼎銘、楊英俊向告訴人借款之連帶保證人，雖負有保證債務。
    而據被告甲○○供承：陳鼎銘於八十三年十二月一日向告訴人借款時，提供六筆
    土地為擔保，依徵信調查表列土地六筆，當時鑑定之市價為五千萬元，設定抵押
    權二千三百三十五萬元，實際核貸款項為一千七百九十六萬元。楊英俊於八十七
    年七月十三日向告訴人借款時，提供一筆土地為擔保，依徵信調查表列土地一筆
    ，當時鑑定之市價為三千六百萬元，設定抵押權三千三百八十萬元，實際核貸款
    項為二千六百萬元云云。足認主債務人陳鼎銘、楊英俊於借款當時分別提出擔保
    之土地價值，均高於實際借款金額至少一千萬元以上，縱陳鼎銘、楊英俊嗣後無
    法繼續繳息，告訴人依法拍賣抵押物後，其債權之受償均無任何危險可言，然告
    訴人就主債務人陳鼎銘、楊英俊所有價值高達八千六百萬元之土地七筆，既均有
    第一順位抵押權共五千七百十五萬元（實際借款本金四千三百九十六萬元，請求
    償還為二千六百萬元及一千萬元），均享有優先受償之地位，告訴人郤捨棄此法
    律優先受償之保障其債權權利，自八十八年以來，至提起本件告訴之八十九年十
    一月八日止，未曾向法院聲請拍賣抵押物，於上開支付命令分別確定後，亦未向
    主債務人陳鼎銘、楊英俊之財產進行保全或強制執行程序，亦未對被告甲○○任
    何財產進行保全或強制執行程序，以求償其借款債權。反而對保證債務人無優先
    受償權利之被告甲○○提起刑事訴追，有違社會常情，亦顯見告訴人之債權尚未
    受損害之虞，否則怎不依上開方法追索債權，是告訴人逕指被告損害其債權，要
    屬無據，自難以苛責被告之處分財產有損害債權犯行。
(三)告訴人雖於本案訴訟程序進行中，始於八十九年十月間，以八十九年度拍字第二
    一○二號裁定（債權一千七百九十六萬元）為執行名義，聲請對主債務人陳鼎銘
    所提供擔保之土地強制執行，並於九十年六月二十八日以上開八十八年度促字第
    一六九一三號支付命令為執行名義，對主債務人楊英俊所提供擔保之土地為強制
    執行。而法院對主債務人陳鼎銘所提供擔保之土地鑑價結果，土地價值為二千零
    十四萬元，尚高於主債權二百十八萬元；另法院對主債務人楊英俊所提供擔保之
    土地鑑價結果，土地價值為三千二百二十九萬元，尚高於主債權六百二十九萬元
    ，足認告訴人於八十九年十一月八日提起本件告訴時，告訴人之債權均無受損害
    之虞。至此二件執行案件程序仍在進行，其土地之價值經拍賣如無人應賣，再予
    減價拍賣，致主債務人原提供擔保之土地價值遞減，果日後生受償不足之情形，
    則因告訴人怠於行使其抵押債權所致，亦因自八十七年迄今，臺灣省之不動產價
    值係呈現下滑之現象，豈能將責任完全歸咎於被告令被告背負損害債權之罪行。
(四)被告甲○○坐落台南縣柳營鄉○○段二二五地號、二四八地號、二九五地號等三
    筆土地，於八十七年十月十三日為其設定三百萬元之抵押權，因一直未能清償，
    經丁○○催討，乃央求將該三筆土地另向銀行借款償還，經丁○○同意後，於八
    十八年十二月十四日以借新償舊方式，將原三百萬元抵押權登記塗銷後，向台灣
    土地銀行借款而設定本金最高限額六百萬元之抵押權（僅貸款五百萬元，實撥四
    百八十萬元），用以貸款清償（清償本息三百九十六萬元）之事實，業據丁○○
    於本院證實在卷，提出亞洲信託投資公司、第一商業銀行、善化郵局、善化農會
    之存摺影本為借款證明，復有台灣土地銀行借據可憑，此借新償舊方式，僅餘八
    十四萬元，據被告甲○○供稱：用以清償其他積欠之工程款，則被告甲○○以上
    開土地向台灣土地銀行設定本金最高限額六百萬元之抵押權，確為清償丁○○債
    務之正當行為，自無損害告訴人債權之意圖。
(五)被告甲○○坐落台南縣柳營鄉○○段二八九、二九二、二九八、三○五、三一六
    號、台南縣柳營鄉○○○段二一七八地號等六筆土地，雖於八十九年一月二十六
    日向丙○○設定二百五十萬元之抵押權，而被告甲○○確有積欠丙○○二百五十
    萬元債務，為丙○○於本院證實在卷，並提出臺灣合作金庫、臺灣區中小企業銀
    行、華僑商業銀行之存摺影本為借款之證明為憑，上開土地於八十九年七月之公
    告現值真合計為七百三十七萬七千九百三十九元，有土地登記簿謄本六份可稽，
    被告甲○○果為意圖隱匿財產，其向丙○○設定抵押權之金額至少應高於公告現
    值方可達到目的，足認被告甲○○將上開土地設定抵押權予丙○○，係本於確實
    之債權之正當行為，尚非出於損害告訴人債權之意圖。況被告甲○○陸續清償丙○○之借款，至現在尚欠八十八萬元，為丙○○於本院證述在卷，其抵押權擔保
    之債權亦逐日減少，益證被告無損害告訴人債權之故意。又上開六筆土地除去抵
    押借款，尚餘六百萬元以上之價值，然告訴人迄未對上開六筆土地請求強制執行
    ，遽指被告損害其債權，顯屬無據。
(六)被告甲○○坐落台南縣善化鎮○○○段二小段四三四之七號之土地及其地上二四
    三建號之建物即門牌為台南縣東勢寮六六之五號之房屋一棟、坐落東勢寮段二小
    段四三四之八號之土地及其地上二四二號之建物即門牌為台南縣東勢寮六六之六
    號之房屋一棟，雖於八十九年六月二十七日分別出賣予黃楊雪及黃耿鴻，據被告
    甲○○供稱：四三四之七、四三四之八號土地，分別於八十八年十一月二十一日
    因分割取得所有權，於取得權利前即八十六年五月六日已由案外人蘇憲志、蘇憲
    章向第一商業銀行設定本金最高限額三百六十萬元之抵押權，經分割後，抵押權
    亦隨之移轉，是取得該二筆土地時已存有抵押權，嗣後在其上建築房屋，於八十
    九年三月二日完成建物所有權登記云云，提出土地及建物謄本各二份為證，而被
    告甲○○將該二棟房屋分別出賣予黃楊雪及黃耿鴻，係清償丙○○之借款，亦為
    丙○○於本院證述在卷，苟被告甲○○欲隱匿財產，告訴人聲請之第一次支付命
    於八十八年四月十七日核發，同年六月十一日確定，被告甲○○實無須於取得前
    二筆土地所有權，復以自己名義為起造人建築房屋再轉售予黃楊雪、黃耿鴻，足
    見被告甲○○主觀上應無損害債權之犯意。
(七)告訴人取得之八十九年促字第一四二七一號支付命令係於八十九年三月三十一日
    裁定，嗣於八十九年五月十二日確定。因此，告訴人係於八十九年五月十二日始
    取得該部分債權之強制執行名義，換言之，被告甲○○於八十九年五月十二日始
    處於將受強制執行之際。而被告甲○○係於八十八年十二月十四日，將其所有坐
    落台南縣柳營鄉○○段二二五、二四八、二九五號等三筆土地向台灣土地銀行借
    款，並設定最高限額六百萬元之抵押權，復於八十九年一月二十六日，將其所有
    坐落台南縣柳營鄉○○段二八九、二九二、二九八、三○五、三一六號、台南縣
    柳營鄉○○○段二一七八號等六筆土地向丙○○借款，並設定二百五十萬元之抵
    押權。因上開設定抵押權登記之時間均係在八十九年五月十二日之前，當時被告
    甲○○尚非處於將受強制執行之際，故此部分之行為應不成立損害債權罪。
(八)按稱「信託」者，謂委託人將財產權移轉或為其他處分，使受託人依信託本旨，
    為受益人之利益或為特定之目的，管理或處分信託財產之關係；又按基於信託前
    存在於該財產之權利者，對於信託財產仍得強制執行，信託法第一條、第十二條
    第一項前段分別定有明文。由此可知，信託關係之成立不以委託人與受託人間有
    債權債務關係存在為必要，縱被告甲○○與被告乙○○之間真無債權債務之關係
    ，亦得為信託之登記。且觀諸其等辦理上開信託登記之相關文件資料中，並無其
    等間有債權債務關係之記載，有台南縣新化地政事務所土地登記申請書、信託契
    約書等各一份可憑。其等既未向台南縣新化地政事務所申報不實之事項，其等此
    部分之行為自不成立使公務員登載不實罪。又被告甲○○既係於八十九年八月十
    日將台南縣善化鎮六分寮五三○—二、五三○—三、五三○—五、五三○—六、
    五三○—六、五三○—八號等土地及其地上建物即門牌為台南縣善化鎮六德里十
    三鄰六分寮三○八之一號房屋一棟，信託登記予被告乙○○，而告訴人對被告甲○○之債權係於信託前即存在於上開土地及建物上，則告訴人仍得對上開土地及
    建物強制執行，因此，其等此部分之行為自無損害告訴人債權之虞，故其等此部
    分之行為亦不成立損害債權罪。
(九)綜上事證所示，查無確切證據足資證明被告甲○○、乙○○涉犯刑法第二百十四
    條使公務員登載不實及刑法第三百五十六條損害債權等犯行，應認不能證明其等
    此部分之犯罪。
四、原審就被告乙○○部分諭知無罪之判決，本院經核尚無不當。公訴人上訴指摘原
    判決此部分不當，為無理由，應予駁回。原審就被告甲○○部分，未予詳查，予
    論罪科刑，洵有違誤。被告甲○○上訴否認犯罪，為有理由，公訴人依告訴人請
    求上訴指摘原判決此部分不當，則為無理由，應由本院就此部分以犯罪不能證明
    ，為無罪判決之諭知。
五、據上論斷，應依刑事訴訟法第三百六十八條、第三百六十九條第一項前段、第三
    百六十四條、第三百零一條第一項，判決如主文。
本案經檢察官林炎昇到庭執行職務。
中  華  民  國      九十一      年        一        月        九        日
                                臺灣高等法院臺南分院刑事第一庭
                        審判長法官  茆    臺    雲
                                          法官  李    文    福
                                          法官  蔡    長    林
右正本證明與原本無異。
不得上訴。
                                    法院書記官  李    培    薇
中  華  民  國      九十一      年        一        月        十        日
